臺北高等行政法院判決　　　　　　　　　　　　　　　九十年度訴字第二八九九號
　　　　　　　　　　　　　　　.
　　原　　　告　甲○○
　　訴訟代理人　金學坪律師
　　被　　　告　勞工保險局
　　代　表　人　廖碧英總經理.
　　訴訟代理人　乙○○
　　　　　　　　丁○○
　　　　　　　　丙○○
右當事人間因勞保事件，原告不服行政院勞工委員會中華民國九十年二月十五日台八
十九勞訴字第○二七三四三號訴願決定，提起行政訴訟。本院判決如左：
　　主  文
訴願決定、審議審定及原處分關於駁回原告後開第二項請求部分均撤銷。
被告應給付原告新台幣壹萬參仟貳佰元。
原告其餘之訴駁回。
訴訟費用由原告負擔。
    事  實
緣原告以離職退保後罹患塵肺症，於民國（下同）八十八年五月二十五日檢送宏恩綜
合醫院八十八年四月三十日及同年月二十七日開具之殘廢診斷書、塵肺症診斷書及Ｘ
光片，申請殘廢給付。經被告函請原告前往其他醫院複檢，原告乃至財團法人國泰綜
合醫院（下稱國泰醫院）複檢，並將國泰醫院出具之複檢證明補送被告辦理。被告依
其複檢結果，審認其符合勞工保險條例第五十三條附表二即勞工保險殘廢給付標準表
第五十二項第十二等級，乃於八十九年一月三日按該等級加給百分之五十核發一五○
日職業病殘廢給付計新台幣（下同）八七、○○○元。原告不服，主張被告應發給第
四十七項第七等級職業病殘廢給付四四○日（因職業加給百分之五十）為六六○日計
三八二、八○○元，向勞工保險監理委員會申請審議，經該會八十九年六月一日保
監審字第一一九七號審定書駁回，復向行政院勞工委員會提起訴願，亦遭九十年二月
十五日台八十九勞訴字第○二七三四三號訴願決定駁回。原告仍未甘服，遂向本院提
起行政訴訟。茲摘敘兩造訴辯意旨如次：
甲、原告方面：
一、聲明：求為判決
１、訴願決定、審議審定及原處分關於不利原告部分均撤銷。
２、命被告給付原告新台幣六四五、六○○元。
３、訴訟費用由被告負擔。
二、陳述：
１、按「被保險人因普通傷害或罹患普通疾病，經治療終止後，如身體遺存障害，適
    合殘廢給付標準表規定之項目，並經保險人自設或特約醫院診斷為永久殘廢者，
    得按其平均月投保薪資，依同表規定之殘廢等級及給付標準，一次請領殘廢補助
    費，．．被保險人領取普通傷病給付期滿，或其所患普通傷病經治療一年以上尚
    未痊癒，如身體遺存障害，適合殘廢給付標準表規定之項目，並經保險人自設或
    特約醫院診斷為永不能復原者，得比照前項規定辦理。」、「被保險人因職業傷
    害或罹患職業病，經治療終止後，如身體遺存障害，適合殘廢給付標準表規定之
    項目，並經保險人自設或特約醫院診斷為永久殘廢者，依同表規定之殘廢等級及
    給付標準，增給百分之五十，一次請領殘廢補償費。被保險人領取職業傷病給付
    期滿，尚未痊癒，如身體遺存障害，適合殘廢給付標準表規定之項目，並經保險
    人自設或特約醫院診斷為永不能復原者，得比照前項規定辦理。」勞工保險條例
    第五十三條及第五十四條定有明文。
２、按行政院勞工委員會台八十七保三字第○五一二○七號函頒有關被保險人因保險
    期間罹患疾病，於離職退保後經診斷確定為職業病者，得請領職業災害保險殘廢
    給付之規定。再按勞工保險殘廢給付標準表胸腹部臟器障害系列附註二規定，胸
    腹部臟器障害等級之審定：胸腹部臟器機能遺存障害，須將症狀綜合衡量，永久
    喪失勞動能力與影響其日常生活活動或社會生活活動之狀況及需他人扶助之情形
    ，比照精神、神經障害等級審定基本原則，綜合審定其等級。附註四規定，「塵
    肺症」障害等級之審定：塵肺症障害亦應按照前述「胸腹部臟器障害」等級審定
    之原則，審定其等級。其中「胸腹部臟器機能遺存顯著障害，終身祇能從事輕便
    工作者。」係屬第四十七障害項目第七殘廢等級，給付標準四四○日。「胸腹部
    臟器遺存障害者」係屬第五十二障害項目第十二殘廢等級，給付標準一○○日。
    附註六規定：「胸腹部臟器遺存障害者」係指胸腹部遺存機能障害，致工作上確
    有明顯之阻害而由醫學上可予證明者。
３、原告於八十七年七月二十九日離職退保，於勞工保險期間長期於粉塵環境工作（
    從事礦坑內掘進工），致罹患職業病塵肺症，於八十三年四月十二日因該項疾病
    惡化於長庚紀念醫院住院治療，持續門診藥物追蹤，迄至八十九年七月二十日止
    即高達十二次門診。另於八十六年二月二十四日病情再度惡化，復於宏恩綜合醫
    院住院治療，而於八十八年以宏恩綜合醫院開具殘廢診斷書，向被告申請殘廢給
    付。依被告指定之特約醫院職業病診療醫師開立之殘廢診斷書所載，原告因塵肺
    症兩側肺部纖維化，終身僅能從事輕便工作，經診斷為永久不能復原，無好轉可
    能，且於塵肺症診斷書記載，肺功能檢查結果為FVC：三十一．二％，FEV1：四
    十一．一％，FVC﹨FEV1：一○○％，明顯呼吸功能不全，並影響日常生活和社
    會生活活動，而經綜合衡量診斷為第三型第四塵肺症度，符合殘廢給付標準表第
    四十七障害項目第七等級。原告依規定檢具相關證明申請殘廢給付，被告於受理
    原告申請案後，亦依勞工保險條例第五十六條規定：「保險人於審核殘廢給付認
    為有複檢必要時得另行指定醫院或醫師複檢。」，經被告指定之國泰醫院胸腔專
    科醫師出具之證明，上載原告肺功能損失程度FVC：五十六％，FEV1：六十五％
    ，FVC﹨FEV1：八五．九％，符合勞工保險殘廢給付標準規定之胸腹部臟器機能
    遺存顯著障害終身僅能從事輕便工作者，為殘廢給付標準表規定之第四十七障害
    項目第七殘廢等級給付標準四四○日，被告以殘廢給付標準表第五十二項第十二
    等級發給一○○日殘廢補償（含職業病增給百分之五十），明顯與規定不符。
４、依行政院勞工委員會八十八年八月四日台八十八勞保三字第三二二○九號函補充
    增列修正之「勞工保險塵肺症障害等級肺功能損失程度審定標準」規定，塵肺症
    診斷第二症度以上，並有：肺功能損失程度符合FVC：四十一—五十％，FEV1﹨
    FVC ：四十一—五十％，DLCO：三十一—四十％之一者為前開標準表四十六項；
    肺功能損失程度符合FVC：五十一—五十九％，FEV1：四十一—五十九％，FEV1
    ﹨FVC ：五十一—五十九％，DLCO：四十一—四十九％，VO2MAX：十五—二十ml
    ﹨kg．min之一者，為前開標準表四十七項；肺功能損失程度符合FVC：六十—七
    十九％，FEV1：六十—七十九％，FEV1﹨FVC：六十—七十四％，DLCO：六十—
    七十九％，VO2MAX：二十—二十五ml﹨kg．min之一者，為前開標準表五十二項
    ；如被保險人因病重無法做肺功能檢查，可由醫師證明改做動脈血氧分析以為佐
    證。而此項增修條文係採中華民國環境職業醫學會「塵肺症肺部殘廢等級鑑定標
    準」，參考美國醫學會、美國胸腔醫學會肺部障害分類及我國內政部殘障鑑定手
    冊而予修正。原告經被告指定之國泰醫院胸腔專科醫師出具之複檢證明所載符合
    上述規定之第四十七項第七等級。
５、訴願決定以經被告特約胸腔專科醫師審查簽示：「所患塵肺症為第二症度，為第
    一型塵肺症。」，惟依勞工保險條例第三十四條附表一—勞工保險塵肺症審定準
    則第二項塵肺症症度區分基準規定：「Ｘ光照像為第一型、第二型、第三型或第
    四型，且有因塵肺引致之顯著肺功能障礙者，為第四症度」，而原告經被告指定
    之特約醫院與指定之複檢醫院醫師出具之證明所載，原告因罹患塵肺症且明顯肺
    功能障礙，依前述條例規定原告所患係第四症度而非被告聘任之專科醫師所簽示
    之第二症度，上開條例雖明文規定症度之區分基準，惟僅係塵肺症審定為職業病
    之基準，依規定被審定為第二症度以上者，為勞工保險職業病。訴願決定稱：「
    故同為塵肺症患者，惟因『症度分佈密度不同』，塵肺症症度及心、肺功能檢查
    之結果等均不同，給付自有差異。」，惟被審定為第二症度以上者為勞工保險職
    業病。另依行政院勞工委員會八十八年八月四日台八十八勞保三字第三二二○九
    號函明示塵肺症被審定為第二症度以上，應依肺功能損失程度審定標準，審定其
    等級，被告以症度分佈、密度不同，模糊焦點，予以從寬、從嚴降低或提升給付
    標準，無視法治和制度化之精神。訴願決定稱：「．．塵肺症短期不易急速惡化
    、加重，則本件訴願人前後三次檢附之塵肺症診斷書及呼吸功能檢驗報告各相距
    數月，訴願人之塵肺症症度應無急速惡化、加重之情形，仍應以國泰醫院出具之
    勞工保險塵肺症診斷書及呼吸功能檢驗報告為準．．」云云，惟依勞工保險條例
    第五十四條規定，被保險人罹患職業病，經治療終止或領取傷病給付期滿，尚未
    痊癒，如身體遺存障害，適合殘廢給付標準表規定之項目，並經保險人自設或特
    約醫院診斷為永久殘廢者，依同表規定之殘廢等級及給付標準，增給百分之五十
    ，一次請領殘廢補償費，原告一生僅有一次請領殘廢補助機會，病情如再急速惡
    化或加重，被告亦不可能接受原告申請。訴願決定稱：「仍應以國泰醫院出具之
    檢驗報告為準」，而根據國泰醫院之檢驗報告肺功能損失程度FVC：五十六％，
    FEV1：六十五％，FVC﹨FEV1：八五．九％，符合勞工保險塵肺症障害等級肺功
    能損失程度審定標準表規定之第四十七項第七等級，被告以標準表第五十二項第
    十二等級核發，顯與規定不符。
６、宏恩綜合醫院之診斷書及國泰醫院之複檢證明，均係被告指定之特約醫院所出具
    ，被告依法雖有審查核定權，惟權力濫用所為之核定仍屬違法。按勞工保險條例
    第二十八條及其施行細則第六十一條規定，保險人為審核保險給付或勞工保險監
    理委員會為審議保險爭議事項，得向投保單位、特約醫院、所或其它有關調查被
    保險人與保險有關之文件，或派員調閱各該醫院診所及投保單位之病歷等，被告
    未行使此項義務，而僅行使勞工保險條例第五十六條規定，指定醫院複檢，惟複
    檢目的何在？蓋勞工保險條例第五十六條規定之精神，係預防與再確認，而被告
    所聘任之專科醫師僅係配合行政需要參與專業審查，被告於核定時如發現原診斷
    審定之結果與聘任醫師認定不同，應依規定指定醫院或醫師複檢，而非降低症度
    或降低給付標準，除非被告所聘任之專科醫師回歸醫療單位，且為被告指定之診
    斷醫師或複檢醫師，被告得依勞工保險條例第五十四條規定自設，被告顯非如此
    為之，而採委任方式，則既採委任制，被告怎能否定指定醫院醫師之診斷和複檢
    醫院醫師之專業檢驗結果？況倘經被告指定醫院醫師複檢之診斷書有誇大不實情
    事，被告得依勞工保險條例第七十條規定辦理。
７、換言之，被告聘任特約專科醫師既未對原告為任何檢驗行為，何以認定原告所患
    塵肺症為第二症度第一型塵肺症、原告肺功能測試配合度不良、殘廢程度為第五
    十二項第十二等級？倘被告認原告肺功能測試配合度不良，依行政院勞工委員會
    台八八勞保三字第○○三九二二三號函釋規定，因不符保險給付申請要件，依勞
    工保險相關規定及勞工保險塵肺症審定準則規定，對原告申請應不予給付，顯非
    核定降低症度或降低給付標準。勞工保險塵肺症審定標準均有客觀數據，倘原告
    提出診斷書所載肺功能損失程度已符合第四十七障害項目第七等級，被告亦認原
    告所檢附之檢驗報告並無不實時，即應依上開審定標準認定為第四十七障害項目
    第七等級，而非不附任何理由任意降低症度，否則何須頒訂上開審定標準，是被
    告核定原告殘廢標準為第五十二障害項目第十二等級，顯有違誤。況原告於訴願
    程序檢附長庚紀念醫院出具之診斷書，載明肺部Ｘ光：瀰漫性纖維結節，肺功能
    ：FVC：八十四％，FEV1﹨FVC：五十一％，綜合診斷亦為第四症度，益見被告核
    定與事實不符，於法有違，嚴重損及原告權益。
８、原告因家境清寒，雖離職退保，不得不謀求一份輕便工作，而於八十七年七月一
    日再參加職業災害保險，被告竟以原告另行參加職業災害保險之薪資核定給付，
    顯有違誤。參照被告主張：「被保險人如於退保後繼續工作再加入職災保險，於
    發生職業災害時自得基於職災保險被保險人之身分請領職災保險給付，此與退保
    後塵肺症之殘廢給付尚有差異。」，以及勞工保險職業災害保險實績費率辦法、
    勞工保險條例第十三條第二項之規定，依職業災害保險適用行業別，因行業不同
    而予分類，因執行職務之危險性不同，而其分級保險費率亦不相同。原告於勞工
    保險有效期間內執行職務罹患職業病，與後者參加職業災害保險並無任何關係，
    故被告所為原核定應予撤銷，而重為核定。
９、按勞工保險條例第十九條第二項規定：「以現金發給之保險給付，按被保險人發
    生保險事故之當月起前六個月平均月投保薪資計算；其以日為給付單位者，以平
    均月投保薪資除以三十為日給付額。」，另「殘廢給付金額依原勞工保險被保險
    人離職退保時之當月起前六個月之平均月投保薪資計算，並依行政院主計處公布
    之『各年月為基期之臺灣地區消費者物價指數』加計消費者物價指數變動，予以
    調整。」勞工保險被保險人離職退休後始診斷確定罹有職業病者請領職業災害保
    險殘廢給付辦法第四條第二項亦有明文。依原告離職退保時之當月起前六個月之
    平均月投保薪資計算，並依行政院主計處公布之「消費者物價指數」加計消費者
    物價指數變動，予以調整，則原告原離職退保前六個月平均月投保薪資為三三三
    、○○○元，除以三十日，日給付額為一、一一○元。另原告殘廢程度符合勞工
    保險殘廢給付標準表第四十七第七等級，給付四四○日，因職業加給百分之五十
    計六六○日，以日給付額一、一一○元乘以六六○日，計七三二、六○○元，扣
    除被告已給付八七、○○○元，尚須給付原告六四五、六○○元，惟上開計算結
    果尚未加計消費者物價指數變動，請鈞院命被告依上開計算方式加計消費者物價
    指數變動後之金額，即為被告應給付原告之金額。
乙、被告方面：
一、聲明：求為判決駁回原告之訴，訴訟費用由原告負擔。
二、陳述：
１、依勞工保險條例第五十四條規定：「被保險人因職業傷害或罹患職業病，經治療
    終止後，如身體遺存障害適合殘廢給付標準表規定之項目，並經保險人自設或特
    約醫院診斷為永久殘廢者，依同表規定之殘廢等級及給付標準，增給百分之五十
    ，一次請領殘廢補償費。」，另依勞工保險殘廢給付標準表之胸腹部臟器障害系
    列附註二規定，胸腹部臟器障害等級之審定：胸腹部臟器機能遺存障害，須將症
    狀綜合衡量，永久喪失勞動能力與影響其日常生活活動或社會生活活動之狀況及
    需他人扶助之情形，比照精神、神經障害等級審定基本原則，綜合審定其等級。
    附註四規定「塵肺症」障害等級之審定：塵肺症障害亦應按照前述「胸腹部臟器
    障害」等級審定之原則，審定其等級。其中「胸腹部臟器機能遺存顯著障害，終
    身衹能從事輕便工作者」係屬第四十七障害項目第七殘廢等級，給付四四○日，
    「胸腹部臟器遺存障害者」係屬第五十二障害項目第十二殘廢等級，給付一○○
    日。附註六規定：「胸腹部臟器遺存障害者」係指胸腹部遺存機能障害，致工作
    上確有明顯之阻害而由醫學上可予證明者。又依勞工保險塵肺症審定準則規定：
    「一、塵肺症Ｘ光照像分型基準：（依左表所列，區分為第一型至第四型）．．
    。二、塵肺症症度區分基準：（從事粉塵作業之被保險人，依其塵肺症檢定檢查
    之結果，依左表所列區分為第一症度至第四症度，依此區分，被審定為第二症度
    以上者，為勞工保險職業病）．．三、勞工保險塵肺症之檢定，依左列各項檢查
    之施行審定之：(一)Ｘ光攝影檢查。(二)粉塵作業經歷調查。(三)胸部臨床檢查。(四)結
    核精密檢查．．(五)心肺功能檢查．．(六)其他檢查．．」。本件原告以離職退保後
    罹患塵肺症申請職業病殘廢給付，檢送宏恩綜合醫院開具之殘廢診斷書、塵肺症
    診斷書及胸部Ｘ光片，經函請複檢，據補送國泰醫院出具之複檢證明所載，肺功
    能檢查結果FVC：五十六％、FEV1：六十五％、FEV1﹨FVC：八十五．九％，經被
    告特約胸腔醫師審查簽示，所患塵肺症為第二症度，其因塵肺症所致之殘廢程度
    因肺功能測試配合度不良，綜合衡量，符合審定標準第五十二項第十二等級，被
    告乃按該等級加給百分之五十核發一五○日職業病殘廢給付，揆諸首揭規定，並
    無不合，並經一再訴願決定維持在案。
２、原告主張被告以特約胸腔醫師審查被保險人之殘廢給付，否定指定醫院醫師之診
    斷與複檢醫院醫師之專業檢驗云云。惟按塵肺症殘廢給付，須就被保險人所送之
    殘廢診斷書、塵肺症診斷書及胸部Ｘ光片綜合研判審查，前開資料之判讀涉及高
    度之醫學專業知識，被告所屬人員並非專業人士，如無借重專科醫師提供醫學專
    業知識，勢難行使審核之職權，是被告延請專業醫師提供意見俾利審查，原為此
    類案件事理上必然之需求，並無不當。況被告僅係借助專業醫師之專業意見，終
    局作成核定者仍為被告，於此並無權限之委託，尚無需法令之授權。退步言，被
    告請醫師提供專業意見須法律之授權，勞工保險局組織條例第十一條第二項明定
    被告得視業務需要聘用兼任醫師十二人至二十人，另按勞工保險條例第二十八條
    、第五十六條及同條例施行細則第六十一條規定保險人為審核保險給付，得調查
    有關之文件、得另行指定醫院或醫師複檢，上開規定雖未明定被告得聘用醫師，
    惟被告既得調查有關文件及另行指定醫院或醫師複檢，自必需有醫師判讀相關文
    件並提出專業意見，是以上規定亦均足為授權之依據，故被告就塵肺症案件聘請
    專科醫師提供專業意見並無不當。
３、被告就原告所送客觀事實上之相關證據如Ｘ光片、肺功能檢測報告等，除Ｘ光片
    顯示之型別與肺功能測試結果未合或有疑義者，依勞工保險條例第五十六條規定
    通知被保險人洽指定醫院複檢，補送完整之肺功能檢查報告以憑複審外，均採為
    審查之主要依據，並未違反或排斥。另殘廢診斷書所載之殘廢程度，原為出具醫
    師之判斷意見，被告就被保險人之殘廢程度，原即得於職權範圍內依法認定事實
    ，不受其他主觀判斷意見之拘束，此見諸勞工保險條例第二十八條、第五十六條
    及同條例施行細則第六十一條規定益明，是被告認定事實並無違法之處。又行政
    法院對與不確定法律概念相當之事項，就行政機關於處理過程中委請專家審查之
    案件，通常皆予尊重，是系爭塵肺症案件亦宜參照相關實務見解處理。
４、須申明者，為退保後塵肺症殘廢給付之特殊性—法律外之政策開放及數量龐大：
  (1)按勞工保險條例第十九條第一項之規定，被保險人或其受益人，於保險效力開始
    後，停止前發生保險事故者，得依本條例規定，請領保險給付。而職業病殘廢給
    付保險事故之日，依勞工保險條例第五十四條規定，係被保險人治療終止審定成
    殘或領取職業傷病給付期滿，經診斷為永久不能復原之日，本批塵肺症殘廢給付
    案件之被保險人，其審定成殘之日期均於其退保之後，揆諸勞工保險條例第十九
    條第一項規定，原屬退保後之事故，不得請領保險給付。
　(2)本批請領退保後殘廢給付之被保險人均已請領老年給付，按老年給付所補償者，
    係勞工因退保後未從事勞動之損失，而殘廢給付所補償者，則係被保險人因殘廢
    而喪失或減損勞動力之損失，退保後殘廢給付所保障者，自係被保險人退保後因
    殘廢而喪失或減損勞動力之損失，後者（喪失或減損勞動力之損失）範圍應為前
    者（未從事勞動之損失）所涵蓋，蓋勞動力減損小於未從事勞動之損失，勞動力
    喪失則等同於未從事勞動之損失，此由勞工保險條例第二十一條之一規定被保險
    人因殘廢不能繼續從事工作，而同時具有請領殘廢給付及老年給付條件者，僅得
    擇一請領殘廢給付或老年給付可見，是二者保障之目的相同。另司法院釋字第三
    一○號解釋業已闡明被保險人請領老年給付者，不應重複請領傷病給付，則揆諸
    該號解釋之意旨並舉輕明重，保險人請領老年給付者，自不得請領殘廢給付。至
    被保險人如於退保後繼續工作再加入職災保險，於發生職業災害時自得基於職災
    保險被保險人之身分請領職災保險給付，此與退保後塵肺症之殘廢給付尚有差異
    ，故以勞工保險條例第十九條第一項規定或殘廢給付之性質而論，被保險人退保
    後均不得領取本案之殘廢給付。
　(3)惟行政院勞工委員會為強化對勞工之保障，特別以八十七年十一月五日台八十七
    勞保三字第○五○二○七號函頒布被保險人因保險期間罹患疾病，於離職退保後
    經診斷確定為職業病者，得請領職業災害保險殘廢給付之相關規定，此項政策開
    放實施後，被告已受理四萬多件退保後塵肺症殘廢給付申請案件，以其政策性開
    放及數量龐大之特殊性，如核定不當，其弊之一端則為此項特別嘉惠勞工之政策
    未能貫徹，一端則係嚴重違反勞工保險條例、不符勞保有限資源之分配正義並影
    響勞保財務結構甚鉅，其影響均屬深遠，非僅攸關個案之得失，故被告核定皆敬
    慎為之，力求妥適。
５、此外，勞工保險條例第五十八條第二項規定：「被保險人已領取保險給付者，不
    得再行參加勞工保險。」，惟為促進中高齡勞工就業，暨保障該等勞工之身體、
    生命安全，行政院勞工委員會特以八十七年三月三十一日台八十七勞保二字第○
    一二七八九號函釋，闡明凡領取老年給付再受僱於勞工保險投保單位之勞工，投
    保單位得為其辦理參加職業災害保險。
６、另依勞工保險條例第十九條第二項前段規定，以及同條例施行細則第五十二條規
    定：「．．前項所稱六個月或三年，包括發生保險事故當月在內」，再依行政院
    六十八年三月二十二日六十八勞字第二七二五號函釋，現金給付之請領與給付標
    準，以保險事故發生之日期為準，但殘廢給付及義肢裝置，以殘廢確定之日為準
    。原告係於八十八年四月三十日審定成殘，據以申請殘廢給付，是其平均月投保
    薪資，應以八十七年十一月至八十八年四月之平均月投保薪資計算。原告於八十
    七年十二月一日起，以薪資一七、四○○元投保職業災害保險，惟於八十七年十
    一月間並無加保資料，是計算平均月投保薪資，須追溯上一筆投保資料，查原告
    於八十四年五月二十二日起至八十七年七月二十九日間，係以薪資三三、三○○
    元投保，從而原告平均月投保薪資暨現金給付之日給付額，其計算方式係：(1)八
    十七年十二月一日起至八十八年四月三十日止之投保薪資：17,400（元）×5（
    月）＝87,000元；(2)八十七年六月三十日起至八十七年七月二十九日之投保薪資
    ：33,300（元）×1（月）＝33,300元；(3)平均月投保薪資：（87,000＋33,300
    ）÷6＝20,050（元）；(4)日給付額：20,050÷30＝668（元）。
７、原告所請殘廢給付，經被告核定符合殘廢給付標準表第五十二項第十二等級，按
    該等級加給百分之五十，應核發一五○日職業病殘廢給付，是原告可領之現金給
    付金額為：(1)被告實際應核發金額：668（元）×150（天）＝100,200（元）；
    (2)被告應核發金額減去已核發金額之差額：100,200（元）－87,000（元）＝
    13,200（元），故原告經被告審定應發給一五○日職業病殘廢給付，扣除原告已
    領之金額，尚可領取一三、二○○元。至有關行政院勞工委員會八十七年十二月
    九日台八十七勞保三字第○五五五一六號函規定，係指勞工保險被保險人離職退
    保後，經診斷確定罹有職業病者，請領職業災害保險給付之月平均投保薪資計算
    ，須依行政院主計處公布「各年月為基期之臺灣地區消費者物價總指數」加計消
    費者物價指數變動，予以調整發給，惟原告請領時仍繼續參加勞工保險，故有關
    原告月平均投保薪資毋庸計入物價指數，併予敘明。
　　理  由
一、被告代表人原為郭芳煜，九十年九月十日變更為廖碧英，茲由其具狀聲明承受訴
    訟，核無不合，應予准許。
二、按訴訟標的之請求雖有變更，但其請求之基礎不變者，訴之變更或追加，應予准
    許，行政訴訟法第一百十一條第三項第二款定有明文。換言之，倘若請求之基礎
    不變者，訴之變更及追加無庸得被告之同意。所謂請求之基礎不變，例如僅擴張
    或減縮應受判決事項之聲明，既不影響被告之防禦及訴訟之終結，自應准為訴之
    追加。查本件原告原起訴主張被告所為之殘廢給付核定處分違法侵害其權利，而
    為撤銷違法行政處分之請求，並聲明求為「被告應依勞工保險殘廢給付標準表第
    四十七項第七等級發給原告」；嗣於本院九十一年一月二十三日行準備程序時，
    則聲明求為「命被告給付原告貳拾玖萬伍仟捌佰元」；其後，再於本院九十一年
    四月二十五日行言詞辯論時，擴張聲明求為「命被告給付原告陸拾肆萬伍仟陸佰
    元」，茲因其請求之基礎不變，不影響被告之防禦及訴訟之終結，依上開說明，
    應予准許。
三、經查，依勞工保險條例第十九條第一項之規定，被保險人或其受益人，於保險效
    力開始後，停止前發生保險事故者，得依本條例規定，請領保險給付。而職業病
    殘廢給付保險事故之日，依勞工保險條例第五十四條規定，係被保險人治療終止
    審定成殘或領取職業傷病給付期滿，經診斷為永久不能復原之日。原告係塵肺症
    殘廢給付之被保險人，其審定成殘之日期均在其退保之後，揆諸首揭勞工保險條
    例第十九條第一項規定，原屬退保後之事故，不得請領保險給付，本件原告已請
    領老年給付之事實，業據被告以答辯狀陳述在卷。按老年給付所補償者，係勞工
    因退職未能獲取薪資所為之給付，即退保後未從事勞動之損失；殘廢給付所補償
    者，則係被保險人因殘廢不能工作，致未能取得原有薪資所為之給付，即因殘廢
    而喪失或減損勞動力之損失；退保後殘廢給付所保障者，係被保險人退保後因殘
    廢而喪失或減損勞動力之損失，二者性質相同，殘廢給付範圍應為老年給付所涵
    蓋。蓋勞動力減損小於未從事勞動之損失，勞動力喪失則等同於未從事勞動之損
    失，此由勞工保險條例第二十一條之一規定被保險人因殘廢不能繼續從事工作，
    而同時具有請領殘廢給付及老年給付條件者，僅得擇一請領殘廢給付或老年給付
    可見，是二者保障之目的亦相同。司法院釋字第三一○號解釋業已闡明被保險人
    請領老年給付者，不應重複請領傷病給付，則揆諸該號解釋之意旨並舉輕明重，
    被保險人請領老年給付者，自亦不得請領殘廢給付。至被保險人如於退保後繼續
    工作再加入職災保險，於發生職業災害時自得基於職災保險被保險人之身分請領
    職災保險給付，此與退保後塵肺症之殘廢給付尚有差異。以勞工保險條例第十九
    條第一項規定或殘廢給付之性質而論，被保險人退保後均不得領取是項殘廢給付
    。惟行政院勞工委員會為強化對勞工之保障，特別以八十七年十一月五日台八十
    七勞保三字第○五○二○七號函頒布「勞保被保險人離職退保後經診斷確定罹有
    職業病者請領職業災害保險給付作業處理原則」，規定被保險人因保險期間罹患
    疾病，於離職退保後經診斷確定為職業病者，得請領職業災害保險殘廢給付之相
    關規定，既屬本不應領取之項目，宜於不牴觸勞工保險條例第五十三條附表二審
    定原則之規範目的下，具體審慎認定，始符放寬得申領之目的。
四、按「被保險人因職業傷害或罹患職業病，經治療終止後，如身體遺存障害，適合
    殘廢給付標準表規定之項目，並經保險人自設或特約醫院診斷為永久殘廢者，依
    同表規定之殘廢等級及給付標準，增給百分之五十，一次請領殘廢補償費。被保
    險人領取職業傷病給付期滿，尚未痊癒，如身體遺存障害，適合殘廢給付標準表
    規定之項目，並經保險人自設或特約醫院診斷為永不能復原者，得比照前項規定
    辦理。」勞工保險條例第五十四條定有明文。又依勞工保險殘廢給付標準表胸腹
    部臟器障害系列附註二規定，胸腹部臟器障害等級之審定：胸腹部臟器機能遺存
    障害，須將症狀綜合衡量，永久喪失勞動能力與影響其日常生活活動或社會生活
    活動之狀況及需他人扶助之情形，比照精神、神經障害等級審定基本原則，綜合
    審定其等級。附註四規定，「塵肺症」障害等級之審定：塵肺症障害亦應按照前
    述「胸腹部臟器障害」等級審定之原則，審定其等級。其中「胸腹部臟器機能遺
    存顯著障害，終身祇能從事輕便工作者。」係屬第四十七障害項目第七殘廢等級
    ，給付標準四四○日。「胸腹部臟器遺存障害者」係屬第五十二障害項目第十二
    殘廢等級，給付標準一○○日。附註六規定：「胸腹部臟器遺存障害者」係指胸
    腹部遺存機能障害，致工作上確有明顯之阻害而由醫學上可予證明者，如膀胱括
    約肌變化所致之尿失禁或肛門括約肌不全（因斷裂等）所致之大便失禁者，適用
    第五十二項第十二級．．。再依同條例第三十四條附表即勞工保險職業病種類表
    中第八類第一項之職業病名稱為塵肺症，該表之備註一勞工保險塵肺症審定準則
    ，另以表定之。二粉塵作業範圍及塵肺症合併症之範圍，由中央主管機關訂之。
    另依勞工保險塵肺症審定準則規定：「一．．二塵肺症症度區分基準：（從事粉
    塵作業之被保險人，依其塵肺檢定檢查之結果，依左表所列區分為第一症度至第
    四症度，依此區分，被審定為第二症度以上者，為勞工保險職業病）。．．三勞
    工保險塵肺症之檢定，依左列各項檢查之施行審定之：(一)Ｘ光攝影檢查（全胸部
    直接或特殊攝影者）。(二)粉塵作業經歷調查。(三)胸部臨床檢查。(四)結核精密檢查
    ．．(五)心肺功能檢查．．(六)其他檢查．．。」復依被告八十七年十一月五日台八
    十七勞保三字第○五○二○七號函所檢送勞保被保險人離職退保後經診斷確定罹
    有職業病者請領職業災害保險給付作業處理原則規定：「(一)給付對象：勞保被保
    險人因保險期間罹患疾病，於離職退保後經診斷確定為職業病者。(二)給付項目：
    職業災害保險殘廢給付。(三)職業病給付之種類：勞工保險職業病種類表所列及本
    會核定增列之職業病。．．．(五)殘廢給付之核給：1.原無領取殘廢給付之離職退
    保後始診斷確定罹有職業病之原勞保被保險人，依勞工保險條例相關規定核給。
    ．．」再依被告八十八年五月七日台八十八勞保二字第○二○五○五號函補充、
    增列勞工保險殘廢給付項目，附表二「勞工保險塵肺症障害等級肺功能損失程度
    審定標準」附註規定，塵肺症診斷第二症度以上者，塵肺症功能損失程度依下列
    標準審定，符合FVC：六十─七十九％、FEV1：六十─七十九％、FEV1/ FVC：六
    十─七十四％、DLCO：六十─七十九％、VO2MAX：二○─二五ML/KG.MIN，按勞
    工保險殘廢給付標準第五十二項「胸腹部臟器遺存障害者。」發給第十二等級給
    付；符合FVC：五十一─五十九％、FEV1：四十一─五十九％、FEV1/FVC：五十
    一─五十九％、DLCO四十一─五十九％、VO2MAX：十五─二○ML/KG.MIN，按勞
    工保險殘廢給付標準表第四十七項「胸腹臟器遺存顯著障害，終身祇能從事輕便
    工作者，發給第七級給付；符合FVC：四十一─五十％、FEV1：三十一─四十％
    、FEV1/FVC：四十─五十％、DLCO三十一─四十％，按勞工保險殘廢給付標準表
    第四十六項「胸腹臟器遺存顯著障害，終身不能從事輕便工作者。」發給第三等
    級給付。．．．註：1.FEV1：第一秒分時肺活量。2.FVC：用力肺活量。3.DLCO
    ：氣體交換，肺彌散功能。4.VO2MAX：最高耗氧量。5.上開標準參考美國醫學會
    、美國胸腔醫學會肺部障害分類及我國內政部殘障鑑定手冊。6.塵肺症必需Ｘ光
    確認為第二症度以上者，可依肺功能標準確實描述臨床症狀並註明符合殘廢給付
    之等級。至行政院勞工委員會八十八年八月四日台八十八勞保三字第○○三三二
    ○九號函僅就前揭行政院勞工委員會八十八年五月七日台八八勞保二字第○二○
    五○五號函補充之標準表酌作文字調整，將原標準表之「塵肺症症度診斷為第二
    症度以上者」從第五十二項障害項目一欄調至附註欄，以杜疑義，二者實質內容
    未有差異。
五、本件原告以離職退保後罹患塵肺症，於八十八年五月二十五日檢送宏恩綜合醫院
    八十八年四月三十日及同年月二十七日開具之殘廢診斷書、塵肺症診斷書及Ｘ光
    片，申請殘廢給付。經被告函請原告前往其他醫院複檢，原告乃至國泰醫院複檢
    ，並將國泰醫院出具之複檢證明補送被告辦理。被告依其複檢結果，審認符合勞
    工保險條例第五十三條附表二即勞工保險殘廢給付標準表第五十二項第十二等級
    ，乃於八十九年一月三日按該等級加給百分之五十核發一五○日職業病殘廢給付
    計八七、○○○元。原告不服，主張被告應發給第四十七項第七等級職業病殘廢
    給付四四○日（因職業加給百分之五十）為六六○日計三八二、八○○元，申請
    審議、提起訴願，均遭駁回，遂提起本件行政訴訟，並擴張聲明求為被告應給付
    原告六四五、六○○元。
六、按勞工保險局組織條例於八十四年十一月八日經總統華總（一）義字第八七五五
    號令制定公布，其中第十一條第二項規定：「本局得視業務需要聘用兼任醫師十
    二人至二十人及財務專業人員五人至十人。」勞工保險職業病殘廢給付僅係針對
    該職業病所造成之身體障害為補償，是被保險人如有因其他非該職業病導致之身
    體障害，於審核時自當予以排除，塵肺症係職業病，其殘廢給付應依首揭規定，
    就被保險人所檢送之殘廢診斷書、塵肺症診斷書及胸部Ｘ光片綜合研判審查，前
    開資料之判讀涉及高度之醫學專業知識，被告之人員既非專業人士，如無借重專
    科醫師提供醫學專業知識，勢難行使審核之職權，是被告依上開規定聘用專業醫
    師提供意見俾利審查，原為此類案件必然之需求，自有其法律之依據，並無不當
    。查原告係離職退保後再請領殘廢給付，其請領時如依所檢送資料顯示有因身體
    機能自然退化或其他非塵肺症之病變導致之身體障害例如：肺結核、肺氣腫、肺
    炎、慢性支氣管炎、肺肋膜積水等，任何肺部感染所遺存之肺部病灶，皆有可能
    影響肺功能，自應排除上開原因所致之障害，僅就塵肺症部分為給付。查原告係
    二十七年四月五日出生，於八十八年開具診斷證明書時，已六十餘歲，如未曾罹
    塵肺症，依常情本僅「可從事輕便工作」，不可能再入礦坑從事採煤、運煤等粗
    重工作，其可從事輕便工作，應係年齡使然，難認與罹患塵肺症有相當因果關係
    。雖原告主張其係塵肺症第四症度，惟查原告補送國泰醫院出具之複檢證明記載
    ，原告肺功能檢查之數據：FVC：五十六％，FEV1：六十五％、FEV1﹨FVC：八十
    五．九％，符合前揭「勞工保險塵肺症障害等級肺功能損失程度審定標準」之第
    五十二項第十二等級，且據被告及勞工保險監理委員會專業醫師審查均認，依原
    告胸部Ｘ光片及肺功能測試，原告所患為第二症度塵肺症，且其因塵肺症所致之
    殘廢程度因肺功能測試配合度不良，綜合衡量，符合審定標準第五十二項第十二
    等級。被告逕交由特約專業醫師提供意見，再由被告憑以綜合判斷塵肺症對原告
    造成之障害程度，依「勞工保險塵肺症障害等級肺功能損失程度審定標準」附註
    之具體審核標準審查結果，以首揭標準表第五十二項第十二等級加給百分之五十
    核發一五○日職業病殘廢給付，應符合勞工保險條例第五十三條附表二「勞工保
    險殘廢給付標準表」關於塵肺症按照胸腹部臟器障害等級審定原則之規範目的，
    核不生牴觸問題。至殘廢診斷書所載之殘廢程度，原為出具醫師之個人判斷意見
    ，被告就原告之殘廢程度，原即得於職權範圍內依法認定事實，不受其他主觀判
    斷意見之拘束，此由勞工保險條例第二十八條、第五十六條及同條例施行細則第
    六十一條規定即明，被告依法認定事實，並無何違法之處。而被告審定其他被保
    險人之給付等級縱與本件不同，係屬個案綜合判斷審查之結果，本院不受其拘束
    。原告主張被告以症度分佈、密度不同，模糊焦點，予以從寬、從嚴降低或提升
    給付標準，無視法治和制度化精神等節，顯係對法令之誤解，核無足採。
七、原告訴稱其病症符合前揭標準表第四十七項第七等級，同時檢附財團法人長庚紀
    念醫院八十九年六月二十六日出具之診斷證明書、八十九年七月二十八日出具之
    殘廢診斷書、塵肺症診斷書及運動肺功能測試報告單（略載：原告FVC：八十四
    ％，FEV1：五十七％，FEVl﹨FVC：五十一％）等資為爭議。姑不論上開資料為
    原告八十八年四月三十日經審定成殘後始行提出；且依被告於八十八年九月十七
    日召開研商「離職退保後塵肺症審核殘廢給付之相關事宜」會議紀錄六、決議事
    項：(一)複檢後肺功能指數較複檢前不同或為重，以取被保險人最大用力及其檢查
    結果最好的一次之塵肺症診斷書或肺功能檢查報告，為評定給付等級依據（因檢
    查結果較差者，應係被保險人未用最大力量呼氣等非病情惡化之因素所致）；及
    依被告八十九年三月十七日醫師小組會議，審查醫師依據醫理認為塵肺症之病況
    短期間不易急遽惡化、加重；是原告前後三次檢附宏恩綜合醫院、國泰醫院及財
    團法人長庚紀念醫院塵肺症診斷書及呼吸功能檢驗報告之數據雖不同，惟參照前
    開被告醫師小組會議之專業醫師及醫理見解，均指出塵肺症之病況短期間不易急
    遽惡化、加重，則本件原告前後三次檢附之塵肺症診斷書及呼吸功能檢驗報告各
    相距數月，原告之塵肺症症度應無急遽惡化、加重之情形，仍應以國泰醫院出具
    之勞工保險塵肺症診斷書及呼吸功能檢驗報告為準，是原告主張其病症符合前揭
    標準表第四十七項第七等級乙節，委無可採。
八、至原告所爭執本件殘廢給付之平均月投保薪資計算乙節。查勞工保險條例第十九
    條第二項前段及同條例施行細則第五十二條規定：「以現金發給之保險給付，按
    被保險人發生保險事故之當月起前六個月平均月投保薪資計算；其以日為給付單
    位者，以平均月投保薪資除以三十為日給付額。」、「本條例第十九條第二項所
    稱平均月投保薪資，按被保險人發生保險事故前最近六個月之月投保薪資合計額
    除以六計算。．．前項所稱六個月或三年，包括發生保險事故當月在內。．．」
    。本件原告係於八十八年四月三十日審定成殘，並據以申請殘廢給付，是其平均
    月投保薪資，應以八十七年十一月至八十八年四月之平均月投保薪資計算。原告
    於八十七年十二月一日起，以薪資一七、四○○元投保職業災害保險，惟於八十
    七年十一月間並無加保資料，是計算平均月投保薪資，須追溯上一筆投保資料，
    經查，原告於八十四年五月二十二日起至八十七年七月二十九日間，係以薪資三
    三、三○○元投保，從而，原告平均月投保薪資暨現金給付之日給付額，其計算
    方式為：(1)八十七年十二月一日起至八十八年四月三十日止之投保薪資：17,400
    （元）×5（月）＝87,000元；(2)八十七年六月三十日起至八十七年七月二十九
    日之投保薪資：33,300（元）×1（月）＝33,300元；(3)平均月投保薪資：（87,
    000＋33,300）÷6＝20,050（元）；(4)日給付額：20,050÷30＝668（元）。原
    告主張依「勞工保險被保險人離職退休後始診斷確定罹有職業病者請領職業災害
    保險殘廢給付辦法」第四條第二項規定，按其「離職退保時」之當月起前六個月
    之平均月投保薪資計算，並依行政院主計處公布之「消費者物價指數」加計消費
    者物價指數變動予以調整給付金額云云，核與勞工保險條例第十九條第二項「按
    『被保險人發生保險事故』（即本件審定成殘日—八十八年四月三十日）之當月
    起前六個月平均月投保薪資計算」之規定不合，是其所訴，雖無足取，惟因本件
    原告所請殘廢給付之日給付額應為六六八元，已如前述，則按被告核定之第五十
    二項第十二等級因職業加給百分之五十（一五○日職業病殘廢給付），本件被告
    應給付原告之殘廢給付金額，應為一○○、二○○元【計算式：668（元）×150
    （天）＝100,200（元）】，然被告僅給付原告八七、○○○元，是原處分關於
    駁回原告請求給付一三、二○○元部分【亦即，被告應給付金額（100,200元）
    減去已給付金額（87,000元）之差額（13,200元）】，於法即有未合，訴願決定
    及審議審定遞予維持，俱屬違誤，均應予撤銷，此部分並應准如原告所請，由被
    告給付原告一三、二○○元。至原告其餘之訴，均無理由，應予駁回。爰判決如
    主文所示。
九、兩造其餘攻擊防禦方法均與本件判決結果不生影響，故不逐一論述，併此敘明。
據上論結，本件原告之訴為部分有理由，部分無理由，爰依行政訴訟法第一百零四條
、民事訴訟法第七十九條但書，判決如主文。
中　　華　　民　　國  　　九十一　　　年　　  五　　　月　　　二　　　　日
                             臺 北 高 等 行 政 法 院  第 六 庭
                                         審 判 長 法  官　林樹埔
         　　　　　　　　　　　　　　　　　　　　 法　官　闕銘富
         　　　　　　　　　　　　　　　　　　　　 法　官　曹瑞卿
右為正本係照原本作成。
如不服本判決，應於送達後二十日內，向本院提出上訴狀並表明上訴理由，如於本判
決宣示後送達前提起上訴者，應於判決送達後二十日內補提上訴理由書（須按他造人
數附繕本）。
中　　華　　民　　國  　　九十一　　　年　　  五　　　月　　　二　　　　日
            　　　　　　　 　　　　　　    　     書記官  方偉皓
